臺灣臺中地方法院民事判決　95年度重訴字第533號
原　　　告　　廖永煌即丁○○.
　　　　　　　丙○○
　　　　　　　戊○○
　　　　　　　己○○○
上列四人共同
訴訟代理人　　李淑女律師
被　　　告　　乙○○　　住臺中.
　　　　　　　潭陽工程有限公司
上列一人　　　　　　　　設臺中縣潭子鄉○○路133號1樓
法定代理人　　甲○○　　住同上
上當事人間刑事附帶民事訴訟請求損害賠償事件 (本院95年度交
附民字第203號)，經本院刑事庭裁定移送，本院於民國96年8月
27日言詞辯論終結，判決如下：
    主    文
被告乙○○應給付原告廖永煌新臺幣肆拾萬陸仟肆佰貳拾參元及
自民國九十五年六月二十三日起至清償日止，按年利率百分之五
計算之利息。
被告乙○○應給付原告丙○○、戊○○各新臺幣拾捌萬肆仟壹佰
零玖元及均自民國九十五年六月二十三日起至清償日止，按年利
率百分之五計算之利息。
被告乙○○應給付原告己○○○新臺幣肆拾伍萬肆仟陸佰肆拾伍
元及自民國九十五年六月二十三日起至清償日止，按年利率百分
之五計算之利息。
原告其餘之訴駁回。
本判決第一項於原告廖永煌以新臺幣拾參萬元陸仟元為被告乙○○供擔保後，得假執行。
本判決第二項於原告丙○○、戊○○各以新臺幣陸萬貳仟元為被
告乙○○供擔保後，得假執行。
本判決第三項於原告己○○○以新臺幣拾伍萬貳仟元為被告乙○○供擔保後，得假執行。
原告其餘假執行之聲請駁回。
    事實及理由
一、原告起訴主張：被告乙○○係被告潭陽工程有限公司（下簡
    稱潭陽公司）之受僱人。於民國94年5月12日上午，駕駛車
    牌號碼5Ｖ一2458號之自用小貨車，沿臺中縣豐原市○○○
    路由東往西方向行駛（即往中山路方向行駛），本應注意汽
    車行駛時，駕駛人應注意車前狀況及兩車併行之間隔，並隨
    時採取必要之安全措施，而依當時情形，被告乙○○並無不
    能注意之情事，詎被告乙○○竟疏未注意遵守上開交通安全
    規定，致其於同日上午8時40分許，駕駛上開自用小貨車行
    經臺中縣豐原市○○○路97號前時，適有關秀（無照駕駛）
    騎乘車牌號碼ＪＸ7－235號之機車同向在前行駛，被告乙○○駕駛上開自用小貨車要超越關秀所騎乘之機車時，其自用
    小貨車之右側前方不慎與關秀騎乘之機車左側發生擦撞，致
    關秀人車倒地，並受有頭部外傷合併顱內出血、嚴重腦水腫
    及左側鎖骨、左側第2至第7肋骨骨折等傷害，雖經送醫急救
    ，仍因顱內出血併腦挫傷，延於同年5月24日上午5時28 分
    許不治死亡。被告乙○○上開過失致死犯行，業經刑事庭判
    決有罪在案。原告廖永煌為被害人關秀之夫，原告丙○○、
    戊○○為被害人關秀之子女，原告己○○○係被害人關秀之
    母，因本件車禍受有下列損害：(一)醫療費部分：原告廖永煌
    為被害人關秀辦理醫療費事宜，支出醫療費（新臺幣）下同
    2,773元。(二)殯葬費用部分：原告廖永煌為被害人關秀辦理
    殯葬事宜，支出殯葬費用315,390元。(三)扶養費部分：原告
    己○○○係被害人關秀之母，被害人關秀對原告己○○○有
    扶養義務，原告己○○○請求扶養費損害為38 6,479元。(四)
    精神慰撫金部分：原告廖永煌痛失配偶、原告丙○○、戊○○痛失母親，原告己○○○痛失愛女，精神創傷至為深鉅，
    被告乙○○拒絕和解，並推諉塞責，視人命如無物之態度更
    令原告家屬痛苦不堪，被告乙○○應給付被上訴人精神慰撫
    金各1,500,000元。按民法第184條1項規定：因故意或過失
    ，不法侵害他人之權利者，負損害賠償責任。第188條第1項
    前段：受僱人因執行職務，不法侵害他人之權利者，由僱用
    人與行為人連帶負損害賠償責任．．．。第193條1項：不法
    侵害他人之身體或健康者，對於被害人因此喪失或減少勞動
    能力或增加生活之需要時，應負損害賠償責任。第195條第1
    項：不法侵害他人之身體、健康、名譽或自由者，被害人雖
    非財產上之損害，亦得請求賠償相當之金額。查被告乙○○
    係被告潭陽工程有限公司（下稱潭陽公司）之受僱人，依民
    法第188條第1項之規定，自應與被告乙○○負連帶負損害賠
    償責任。爰本於上開規定請求損害賠償。並聲明：(一)被告應
    連帶給付原告廖永煌2,318,163元，給付原告丙○○、戊○○各1,500,000元，給付原告己○○○1,886, 479元及均自
    訴狀繕本送達翌日起至清償日止按年息百分之五計付之利息
    。(二)願供擔保請准宣告假執行。
二、被告乙○○則以：伊非被告潭陽公司之受僱人。伊雖因本件
    車禍經刑事庭判決有罪確定，然本件車禍並非伊所肇事，縱
    認本件車禍係伊所為，被害人亦與有過失。再醫療費（2773
    元）及殯葬費用（314,819元）部分，伊不爭執原告此部分
    之請求。但精神慰撫金、扶養費部分伊不同意原告之請求，
    資為抗辯。並聲明：原告之訴駁回。
三、被告潭陽公司則以：被告乙○○於本件車禍發生時非其公司
    之員工，被告公司對本件車禍都不清楚，被告公司應不負連
    帶賠償責任，資為抗辯。並聲明：原告之訴駁回。
四、得心證之理由：
（一）對於被告乙○○部分：
  (一)經查，被告乙○○於上揭時間駕駛車牌號碼5Ｖ一2458號之
    自用小貨車，沿臺中縣豐原市○○○路由東往西方向行駛（
    即往中山路方向行駛），本應注意汽車行駛時，駕駛人應注
    意車前狀況及兩車併行之間隔，並隨時採取必要之安全措施
    ，而依當時情形，被告乙○○並無不能注意之情事，詎被告
    乙○○竟疏未注意遵守上開交通安全規定，致其於同日上午
    8時40分許，駕駛上開自用小貨車行經臺中縣豐原市○○○
    路97號前時，適有關秀（無照駕駛）騎乘車牌號碼為ＪＸ7
    －235號之機車同向在前行駛，被告乙○○駕駛上開自用小
    貨車要超越關秀所騎乘之機車時，其自用小貨車之右側前方
    不慎與關秀騎乘之機車左側發生擦撞，致關秀因而人車倒地
    ，並受有頭部外傷合併顱內出血、嚴重腦水腫及左側鎖骨、
    左側第2至第7肋骨骨折等傷害，雖經送醫急救，仍因顱內出
    血併腦挫傷，延於同年5月24日上午5時28分許不治死亡。被
    告乙○○上開過失致死犯行，業經台灣高等法院臺中分院判
    處有期徒刑8月確定一節，有台灣高等法院臺中分院95年度
    交上易字第1622號號刑事判決在卷足憑，並經本院依職權調
    閱上開案卷屬實，原告主張被告乙○○駕車因過失致被害人
    關秀死亡，自堪信為真實。被告乙○○雖否認其為本件車禍
    之肇事者，惟查，被告乙○○於上開刑事案件偵查中，在警
    詢、偵查時業已承認其所駕駛之自小貨車有與被害人之機車
    碰撞等情，業經詳載在前開刑事判決，益證被告乙○○確係
    本件車禍之肇事者，被告乙○○否認其非肇事者，自無足採
    。
  (二)按汽車行駛時，駕駛人應注意車前狀況及兩車併行之間隔，
    並隨時採取必要之安全措施，此於修正前道路交通安全規則
    第94條第3項定有明文。本案被告乙○○其駕車行駛自應注
    意遵守上開安全規定。而本案事故發生當時，天候雖為雨、
    但有日間光線充足、路面雖濕潤，惟無缺陷、亦無障礙物、
    視距良好，此情亦有道路交通事故調查報告表在卷可佐，足
    認被告乙○○於案發當時亦無不能注意之情形；詎被告乙○○竟疏未注意遵守上開交通安全規定，自有過失。被害人關
    秀（無照）並未遵守機車行駛在已劃分快慢車道之道路，僅
    得在最外側快車道及慢車道行駛之規定，而在內側快車道（
    右測）行駛，對此車禍之發生亦有過失。且被害人關秀係因
    本件交通事故受傷死亡，被告乙○○之過失駕車行為與被害
    人關秀死亡結果間，自具有相當因果關係。
  (三)次按因故意或過失，不法侵害他人之權利者，負損害賠償責
    任。汽車、機車或其他非依軌道行駛之動力車輛，在使用中
    加損害於他人者，駕駛人應賠償因此所生之損害。不法侵害
    他人致死者，對於支出醫療及增加生活上需要之費用或殯葬
    費之人，亦應負損害賠償責任。不法侵害他人致死者，被害
    人之父、母、子、女及配偶，雖非財產上之損害，亦得請求
    賠償相當之金額，民法第184條第1項前段、第191條之2前段
    、第192條第1項、第194條分別定有明文。原告等分別為被
    害人關秀之配偶、子女及母親，則原告請求被告乙○○負損
    害賠償責任，揆諸上開規定，並無不合。茲就原告主張之損
    害額有無理由分述如下：
  (1)醫療費部分：原告廖永煌主張因被害人關秀死亡，支出醫療
    費2773元，並提出行政院衛生署豐原醫院全民健保身份就醫
    醫療費用證明書1紙為證，且為被告乙○○所不爭執，原告
    廖永煌此部分之請求，應予准許。
  (2)殯葬費用部分：原告廖永煌主張因被害人關秀死亡，支出殯
    葬費用315,390元，固據提出喪葬費用明細、郵政匯款執據
    、豐原市公所收入繳款書及免用統一發票收據等為憑，惟經
    本院審查後實際金額應為314,819元。被告乙○○對314,819
    元部分，並不爭執，原告廖永煌在314,819元範圍之請求，
    應予准許，逾此部分之請求，應予駁回。
  (3)扶養費部分：原告己○○○目前無工作，名下無不動產，有
    稅務電子閘門資料查詢表在卷可按，其應自有受被害人關秀
    扶養之權利。原告己○○○17年11月28日生，於關秀死亡即
    94年5月24日死亡時，年76歲餘，有戶籍謄本可稽。依93 年
    台閩地區女性簡易生命表計算，平均餘命為10.49年。原告
    己○○○受扶養之年限於此部分之範圍內，核無不合，自應
    准許。查己○○○係被害人關秀之母，其育有子女5人（含
    被害人關秀），為原告所自承，且有戶籍謄本在卷可參。故
    被害人關秀對原告己○○○應分擔五分之一扶養責任。原告
    主張應以統計上一般國民各該年度之平均消費額為計算之標
    準，即行政院主計處所統計93年平均每人消費支出金額254,
    643元計算，本院認尚屬合理。依霍夫曼式計算法扣除百分
    之五中間利息（第1年不扣除中間利息）後，原告己○○○
    可得1次請求之扶養費為421, 601元（254,643×8.0000000
    ×1/5=421,601，元以下四捨五入，下同），原告己○○○
    請求386,479元，自應准許。
  (4)精神慰撫金部分：原告廖永煌、丙○○、戊○○、己○○○
    分別為被害人關秀之配偶或子女或母親，因被告乙○○不法
    侵害關秀致死，遽遭喪妻、喪母、喪女之家庭巨變，致渠等
    精神上受有莫大痛苦，依民法第194條規定，原告自得就此
    非財產上之損害，請求被告乙○○賠償精神慰撫金。查被告
    乙○○，大專畢業，做臨時工，月薪10,000餘元，名下無不
    動產；原告廖永煌初中畢業，經營銑床加工工廠，每月平均
    收入25,000元，有土地、房屋各1筆；原告丙○○大學畢業
    ，月薪20,000餘元，名下無不動產；原告戊○○大學畢業，
    月薪20, 000餘元，有土地3筆，房屋1筆；原告己○○○沒
    有讀書，沒有工作，名下無不動產，為兩造所不爭執，並有
    兩造歸戶財產資料附卷可稽。本院審酌兩造之身分、地位、
    經濟能力及所受之精神上之打擊，認為原告請求精神慰撫金
    各1,50 0,000元尚屬過高，應核減為各800,000元，始為允
    當。
  (四)綜上所述，原告丁○○得請求被告乙○○賠償1,117,592元
    （2773＋314,819＋800,000＝1,117,592），原告丙○○、
    戊○○各得請求被告乙○○賠償800,000元，原告己○○○
    得請求被告乙○○賠償991,228元（800,000+386,479＝1,18
    6,479）。
  (五)再按損害之發生或擴大，被害人與有過失者，法院得減輕賠
    償金額，或免除之，民法第217條第1項定有明文。此項規定
    之目的，在謀求加害人與被害人間之公平，故在裁判上法院
    得以職權減輕或免除之（最高法院85年台上字第17 56號判
    例意旨參照）。本件被害人關秀（無照）並未遵守機車行駛
    在已劃分快慢車道之道路，僅得在最外側快車道及慢車道行
    駛之規定，而在內側快車道（右測）行駛，業經上開刑事判
    決認定在卷，則被害人關秀對本件交通事件之發生亦與有過
    失，殆屬無疑。又本件車禍之肇事責任歸屬，經刑事庭送請
    臺灣省臺中縣區車輛行車事故鑑定委員會、臺灣省車輛行車
    事故覆議鑑定委員會鑑定結果認定：「被告乙○○駕駛自小
    貨車行經肇事地段通過岔路口直行時未注意車前狀況謹慎行
    駛，超越同方向前方重機車時又未保持安全間隔，致超車時
    小貨車右側不慎擦撞重機車之左側，將重機車撞往右前方倒
    地刮地，被告乙○○駕車發現擦撞立即向左偏靠停車於重機
    車之左側路旁。本件車禍被告乙○○有違反道路交通安全規
    則第94條第3項：汽車行駛時，駕駛人應注意車前狀況及兩
    車併行之間隔，並隨時採取必要之安全措施．．．．．．等
    規定，為肇事主因。關秀有違反道路交通安全規則第99條第
    1 項第2款：．．．．．．雙向道路得在最外側快車道及慢
    車道行駛之規定，為肇事次因」等情，有臺灣省臺中縣區車
    輛行車事故鑑定委員會函覆之分析意見書附於本院95年度交
    易字第130號刑事卷第40至42頁可考。本院審酌被害人關秀
    及被告乙○○之過失程度及注意義務，認被告乙○○應負70
    % 過失責任，被害人關秀應負30%過失責任，並依法減輕被
    告乙○○應負擔賠償金額之30%，準此，被告乙○○應賠償
    原告廖永煌之金額為782,314元（計算式為：1,117,592×
    70%= 7 82,314）；被告乙○○應賠償原告丙○○、戊○○
    之金額各為560,000元（計算式為：800,000×70%=560,000
    ）；被告乙○○應賠償原告己○○○之金額為830,535元（
    計算式為：1186，479元×70%=830,535）。
  (六)按保險人依本法規定所為之保險給付，視為被保險人損害賠
    償金額之一部分；被保險人受賠償請求時，得扣除之。強制
    汽車責任保險法第32條定有明文。查原告因本件事故已領取
    汽機車強制責任保險金1,503,563元，且由原告平均領得之事
    實，有新光產物保險股份有限公司通知函附於台灣臺中地方
    法院檢察署94年度偵字第10336號卷第68頁可憑，並據原告廖
    永煌陳明在卷，且為被告乙○○所不爭，依上開說明，此等
    保險給付應自本件損害賠償金額中扣除，扣除後原告廖永煌
    得請求之金額為406,423元（782,314－375,891＝406,423）
    ；原告丙○○、戊○○得請求之金額各為184,109元（560,0
    00－375,891＝184,109）；原告己○○○得請求之金額為45
    4,645元（830,535－375,890＝454,645）。
  (七)從而，原告等依據侵權行為損害賠償之法律關係，請求被告
    乙○○給付原告廖永煌406,423元，丙○○、戊○○各184,10
    9 元、己○○○454,645元及均自95年6月23日起至清償日止
    ，按年息百分之五計算之利息，為有理由，應予准許。其逾
    此範圍之請求，則屬無據，應予駁回。
  (八)原告陳明願供擔保聲請宣告假執行，就其勝訴部分，核無不合
    ，爰酌定相當擔保金額宣告之。至原告敗訴部分，其假執行之
    聲請亦失其依據，應併予駁回。
（二）對於被告潭陽公司部分：
 (一)原告主張被告乙○○係被告潭陽公司之受僱人，故被告乙○○案發當天之行為應屬執行職務之範圍之事實，為被告潭陽
   公司所否認，並辯稱：被告乙○○所駕駛之自小貨車非伊公
   司所有，且被告乙○○於本件車禍發生時非伊公司員工等語
   置辯。
 (二)按民法第188條所定僱用人之連帶賠償責任，以行為人係受僱
   人，始有其適用。倘非受僱人，即與該條規定之要件不合。
   查原告主張被告乙○○本件事發當時係被告潭陽公司之受僱
   人之事實，並未據其舉證以實其說。95年度被告潭陽公司雖
   有給付薪資予被告乙○○，但本件事故發生時之94度被告潭
   陽公司之薪資支出憑證並無支付被告乙○○薪資之資料，有
   財政部臺灣省中區國稅局臺中縣分局96年7月11日中區國稅中
   縣一字第09600293 80號函及96年7月27日年中區國稅中縣一
   字第0960 030490號函及本院稅務電子閘門資料查詢表各1份
   附卷可憑，而上開事實與被告乙○○、被告告潭陽公司法定
   代理人甲○○於偵查及本院所述大致相符；況94年5月12日當
   天被告乙○○係駕駛其妻管秀玲所有車牌號碼5V-2458號自小
   貨車，非駕駛被告潭陽公司之車乙情，亦有車號查詢汽車車
   籍資料1份附於本院卷可憑，此外復無證據證明被告乙○○於
   94年5月12日案發時係被告潭陽公司之受僱人，是被告潭陽公
   司辯稱被告乙○○非其受僱人應可採信。
 (三)被告乙○○既非被告潭陽公司之受僱人，則原告主張被告潭
   陽公司應依民法第188條規定與被告乙○○負連帶賠償責任，
   洵屬無據，不應准許。原告此部分假執行之聲請，因訴之駁
   回而失所附麗，應併予駁回。
五、本件原告提起刑事附帶民事訴訟，而由本院刑事庭依刑事訴
    訟法第504條第1項規定，裁定移送前來，依同條第2項規定
    免繳納裁判費，其於本院審理期間，亦未滋生其他訴訟必要
    費用，並無訴訟費用負擔問題，附予敘明。
六、結論：本件原告之訴為一部有理由，一部無理由，依民事訴
    訟法第390條第2項，判決如主文。
中　　華　　民　　國　　96　　年　　9　　月　　10　　日
                  民事第一庭       法　官　謝慧敏
以上正本係照原本作成
如對本判決上訴，須於判決送達後20日內向本院提出上訴狀
中　　華　　民　　國　　96　　年　　9　　月　　10　　日
                    　　　　　     書記官
